臺灣高等法院刑事判決
111年度上訴字第1632號
上  訴  人  
即  被  告  蔡俊蔚



上列上訴人即被告因詐欺等案件，不服臺灣新竹地方法院110年
度金訴字第299號，中華民國111年3月4日第一審判決（起訴案號
：臺灣新竹地方檢察署110年度偵字第9512號、110年度偵字第70
28號、110年度偵字第8702號、110年度偵字第9770號、110年度
偵字第10474號、110年度偵字第10695號、110年度偵字第11139
號、110年度偵字第11159號、110年度偵字第11214號、110年度
偵字第11463號、110年度偵字第11535號、110年度偵字第11729
號、110年度偵字第12012號、110年度偵字第12013號），提起上
訴，本院判決如下：
    主  文
上訴駁回。
    理  由
壹、本院審理範圍
　　查本案係在刑事訴訟法第348條於民國110年6月18日修正施
    行後，始於111年5月5日因上訴而繫屬本院（見本院卷第1頁
    本院收文章），自應適用修正後之現行刑事訴訟法第348條
    規定判斷上訴範圍（最高法院刑事大法庭110年度台上大字
    第5375號裁定意旨參照）。本件檢察官並未上訴，上訴人即
    被告(下稱被告)蔡俊蔚經合法傳喚無正當理由不到庭，惟觀
    諸其上訴書狀所載(見本院卷第27至29頁)，已明示僅就刑一
    部提起上訴，則依現行刑事訴訟法第348條規定及其修法理
    由，本院僅就原判決關於被告之刑部分為審理，至於被告未
    表明上訴之原判決關於犯罪事實、所犯法條、沒收及不另為
    無罪諭知等其餘部分則不屬本院審判範圍內，合先敘明。
貳、實體部分(刑之部分)：
一、累犯部分：
　  蔡俊蔚前因犯刑事案件，經法院判處有期徒刑（或裁定應執
    行刑）確定（相關案號：臺灣雲林地院105年度訴字第581號
    、106年度聲字第555號），於110年1月26日執行完畢等情，
    有本院被告前案紀錄表附卷可稽(見本院卷第63、64頁)，其
    等受徒刑執行完畢後，5年以內故意再犯本案有期徒刑以上
    之罪，為累犯。惟司法院大法官釋字第775號解釋意旨亦提
    出所謂「特別惡性」、「刑罰反應力薄弱」等要件作為累犯
    是否裁量加重最低本刑之判斷標準，是本院認為司法院大法
    官釋字第775號解釋意旨所提出之「特別惡性」、「刑罰反
    應力薄弱」等要件，均應以個案可認為行為人具有極為特殊
    之不法與罪責非難必要為其前提，始較妥適，爰不另依累犯
    之規定加重其等最低本刑。
二、原審以行為人之責任為基礎，審酌被告蔡俊蔚對被害人之財產法益侵害、損害程度多寡；迄今未與被害人達成和解，其除遂行犯罪構成要件行為以外並無何等進一步之不法手段；其於審理時坦承犯罪，又其係基於不勞而獲錢財之心態始為本案犯罪，考量其生活狀況、品行、智識程度，審理中坦承犯行等一切情狀，以其犯三人以上共同詐欺取財罪，共2罪，均累犯，各處有期徒刑1年6月、1年3月等節，核原審就量刑尚屬允當。
三、被告上訴意旨略以：
  ㈠被告經人引介加入詐欺集團，負責提供帳戶資料及領款工作
    ，而與共犯詐騙被害人之財物，損及他人財產權益，固有不
    該，惟被告於偵審中均已坦承詐欺犯行，犯後態度良好，可
    見被告對於其所為犯行尚有悔意。且被告在本案犯行中係參
    與較末端之持提款卡取款之犯罪分工，實際分得之犯罪所得
    非高，與一般詐欺集團核心成員獲取大量非法利益之情況亦
    屬有間。又被告所犯為最輕本刑1年以上有期徒刑之罪，若
    科以法定最低刑度之刑，非無情輕法重，自有傷國民法律感
    情，是依被告客觀犯行與主觀惡性加以考量，認縱處以法定
    最低刑度，客觀上尚足以引起社會上一般人之同情，非無可
    憫，懇請適用刑法第59條規定，酌予減輕其刑。
  ㈡本案原審共同被告等人有另與被害人周迎曦、許善喬達成和
    解，減少了周迎曦、許善喬所受損害，雖然被告蔡俊蔚未能
    參與該調解，但原判決量刑審酌「...分別為各被害人之財
    產法益損害，分別依上開成罪範圍之金額認定其損害程度之
    多寡」等語，則被害人周迎曦、許善喬所受損害已有獲得填
    補機會，此一新發生量刑評價因子，原審未及審的，請審酌
    上情，能予酌減其刑，並從輕量刑，以利自新，使被告早日
    復歸社會云云。　　
四、惟查：
　㈠本案不適用刑法第59條：
    按立法者基於維護社會秩序之價值判斷，形成本罪對於其犯
    罪構成要件所彰顯之法律效果，如何程度之犯罪行為、藉由
    立法劃定其法定刑之範圍，賦予司法者於該法定刑之範圍內
    ，給予相對應之宣告刑度，因此，就法定構成要件及其法律
    效果而言，本即為立法者立法意志之形成與裁量，並專屬於
    立法者立法之權限，職司審判之法院，自無從取代立法者形
    成其立法政策或改變立法者之立法裁量，否則無異逾越司法
    權之界限、變更憲法建立權力分立、權力制衡之制度設計，
    在未符合刑法第59條規定之情形下，倘輕易地變更刑事構成
    要件之法律效果，將造成司法權對於立法者立法政策之形成
    權力受到侵害，立法者基於人民選舉而形成之民主原則、國
    會保留原則，亦會受到相當程度之影響。從而，適用刑法第
    59條時，仍需審慎、詳細並慎重評估本案之事實是否確係符
    合該條所訂之各項要件，逐一細緻進行比對及涵攝事實與法
    律適用間之關係，不宜片面地以立法者所制定之法律效果違
    反比例原則或平等原則，即認為當然可一概適用刑法第59條
    之規定。司法院大法官會議釋字第263號解釋揭櫫「若有情
    輕法重之情形者，裁判時本有刑法第59條酌量減輕其刑規定
    之適用」之旨，固無疑義，然仍應由事實審法院綜合考量所
    有之情事，在符合刑法第59條之要件下，始可酌量減輕其刑
    。換言之，刑法第59條之酌減其刑，必其犯罪有特殊之原因
    與環境，在客觀上足以引起一般人之同情、憐憫，審判者必
    須經全盤考量案發時之所有情狀後，認即予以宣告法定最低
    度刑猶嫌過重者，始有其適用，並非有單一因子或符合刑法
    第57條所定各款要件之一，即得依刑法第59條之規定減輕其
    刑。經查，被告經人引介加入詐欺集團，負責提供帳戶資料
    及領款工作，而與共犯詐騙被害人之財物，損及他人財產權
    益，對於被害人之損害不可謂不大，且被告為本案上開犯行
    時，客觀上核無所謂「情輕法重」或「情堪憫恕」之處，自
    無從據以減刑。是被告上訴意旨請求依刑法第59條減刑，核
    與法律規定不符，自難認為可採。
　㈡原審共同被告等人有另與被害人周迎曦、許善喬等人達成調
    解，固有調解筆錄可稽(見本院卷第53頁)，然被告未與任何
    被害人達成和解乙節，有本院電話查詢紀錄表在卷可稽(見
    本院卷第163頁)，是被告徒以原審其他共同被告與被害人間
    之調解事由主張應對其自身所受之刑予以減刑，顯係將其他
    原審共同被告之犯後態度與被害人受損減輕之事由作為其個
    人應予減刑之原因，自有未當。是原審以被告未與被害人和
    解乙節而予量刑，並無未及審酌之情。被告上訴意旨以他人
    之調解成立主張自己所為之犯行應予減刑之理由，亦無可採
    。　
　㈢按刑之量定，係實體法上賦予法院得為自由裁量的事項，倘
    於科刑時，已以行為人的責任為基礎，審酌刑法第57條所列
    各項罪責因素後予以整體評價，而為科刑輕重標準的衡量，
    使罰當其罪，以實現刑罰權應報正義，並兼顧犯罪一般預防
    與特別預防的目的，倘其未有逾越法律所規定範圍，或濫用
    其權限情形，即不得任意指摘為違法。而法律上屬於自由裁
    量之事項，雖然仍有一定之拘束，以法院就宣告刑自由裁量
    權之行使而言，應受比例原則、公平正義原則的規範，並謹
    守法律秩序之理念，體察法律之規範目的，使其結果實質正
    當，俾與立法本旨相契合，亦即合於裁量的內部性界限。反
    之，客觀以言，倘已符合其內、外部性界限，當予尊重，無
    違法、失當可指。原判決就被告所犯如原判決附表一編號2
    、3部分所示之罪，既於理由欄詳論審酌被告於本案犯罪所
    生之損害，分別為對各被害人之財產法益侵害，依犯罪範圍
    之金額認定其損害程度之多寡：與被害人關係部分，未與全
    部被害人達成和解，此部分亦不足為其等有利之考量；手段
    、違反義務程度、所受刺激部分，其除遂行犯罪構成要件行
    為以外並無何等進一步之不法手段、亦難認係受有何等不當
    之外在刺激始致犯罪，不另為不利之考量；犯後態度部分，
    其原審審理中均已知全盤坦承犯罪，爰為有利考量；犯罪動
    機、目的部分，無非係基於不勞而獲錢財之心態始為本案犯
    罪，與一般類似行為人之普遍心態並無差異，除此之外尚不
    足認定有何進一步之主觀目的，不為不利考量；暨考量其於
    審理中所自承之生活狀況、智識程度，及依相關本院被告前
    案紀錄表可知之品行，及被告於原審審理中自白等刑法第57
    條各款所列事項等一切情狀，就所犯如原判決附表一編號2
    、3所示之加重詐欺犯行，雖構成累犯，但不適用刑法第47
    條加重其刑，而在加重詐欺罪法定本刑「1年以上7年以下有
    期徒刑」之範圍內，各判處有期徒刑1年6月、1年3月，其量
    刑尚稱妥適，從形式上觀察，客觀上既未逾越法定刑度，又
    未有濫用自由裁量權的情形，且無違背公平正義、責罰相當
    等原則，顯已考量被告整體犯行之應罰適當性，未逾越內部
    抽象價值所要求之界限，且已就同案被告間所犯各罪，各依
    前開情狀，分別為不同的量刑判斷，均無違法、濫權、失當
    的情形存在，經核於法都無不合。並無上訴意旨所指未審酌
    其有利量刑因子、量刑不當、過重之情。　　
　㈣準此以觀，被告上訴意旨以原審量刑過重等節，經核要非可
    採，已如前述，其上訴為無理由，應予駁回。　 
五、被告經合法傳喚無正當理由不到庭，爰不待其陳述逕行判決
    。　　 
據上論斷，應依刑事訴訟法第371條、第368條，判決如主文。
本案經檢察官王正皓到庭執行職務。
中　　華　　民　　國　　111 　年　　7 　　月　　28　　日
                  刑事第二十五庭審判長法　官  邱滋杉
                                      法　官  陳彥年
                                      法　官  黃翰義
以上正本證明與原本無異。
如不服本判決，應於收受送達後20日內向本院提出上訴書狀，其
未敘述上訴之理由者並得於提起上訴後20日內向本院補提理由書
（均須按他造當事人之人數附繕本）「切勿逕送上級法院」。
                                      書記官  邱鈺婷
中　　華　　民　　國　　111 　年　　8 　　月　　2 　　日
附錄：本案論罪科刑法條　　　　　　　　　　　　　　　
組織犯罪防制條例第3條第1項
發起、主持、操縱或指揮犯罪組織者，處3年以上10年以下有期
徒刑，得併科新臺幣1億元以下罰金；參與者，處6月以上5年以
下有期徒刑，得併科新臺幣1千萬元以下罰金。但參與情節輕微
者，得減輕或免除其刑。
洗錢防制法第14條第1項
有第2條各款所列洗錢行為者，處7年以下有期徒刑，併科新臺幣
5百萬元以下罰金。
中華民國刑法第339條之4第1項第2款
犯第339條詐欺罪而有下列情形之一者，處1年以上7年以下有期
徒刑，得併科1百萬元以下罰金：
二、三人以上共同犯之。
中華民國刑法第30條
幫助他人實行犯罪行為者，為幫助犯。雖他人不知幫助之情者，
亦同。
幫助犯之處罰，得按正犯之刑減輕之。
中華民國刑法第339條第1項
意圖為自己或第三人不法之所有，以詐術使人將本人或第三人之
物交付者，處5年以下有期徒刑、拘役或科或併科50萬元以下罰
金。